臺灣南投地方法院民事裁定  
110年度監宣字第5號
聲  請  人  賴麗雪  




代  理  人  賴佩霞律師
相  對  人  賴鴻以  

關  係  人  賴吳玉春
            賴允忠  
            賴允全  
上列聲請人聲請監護宣告事件，本院裁定如下：
    主  文
一、宣告賴鴻以（男，民國○○○年○月○日生，身分證統一編號：Ｚ
    ○○○○○○○○○號）為受輔助宣告之人。
二、選定賴麗雪（女，民國○○年○月○○日生，身分證統一編號：Ｚ
    ○○○○○○○○○號）為受輔助宣告之人賴鴻以之輔助人。
三、聲請程序費用由受輔助宣告之人賴鴻以負擔。 
    理  由
一、聲請意旨略以：聲請人為相對人之女，相對人自民國108年
    開始出現記憶錯置之情形，經診斷有失智症及腦梗塞症狀，
    並長期於衛生福利部南投醫院（下稱南投醫院）追蹤治療。
    自108年4月起，相對人疑似遭友人誆騙合夥投資蘭花買賣生
    意，累計投資金額已達新臺幣333萬餘元，堪認相對人因失
    智症已達不能為意思表示或受意思表示或不能辨識其意思表
    示之效果，爰依民法第14條第1項、第1110條、第1111條、
    家事事件法第164條規定，請求裁定相對人為受監護宣告之
    人，選定聲請人為相對人之監護人，指定關係人即相對人之
    子賴允忠為會同開具財產清冊之人。若鑑定報告結果認相對
    人尚未達可監護宣告之程度，則請求准為輔助宣告等語。
二、對於因精神障礙或其他心智缺陷，致不能為意思表示或受意
    思表示，或不能辨識其意思表示之效果者，法院得因本人、
    配偶、四親等內之親屬、最近一年有同居事實之其他親屬、
    檢察官、主管機關、社會福利機構、輔助人、意定監護受任
    人或其他利害關係人之聲請，為監護之宣告；法院對於監護
    之聲請，認為未達第1項之程度者，得依第15條之1第1項規
    定，為輔助之宣告；法院對於監護宣告之聲請，認為未達應
    受監護宣告之程度，而有輔助宣告之原因者，得依聲請或職
    權以裁定為輔助之宣告。民法第14條第1項、第3項、家事事
    件法第174條第1項分別定有明文。又受輔助宣告之人，應置
    輔助人。輔助人及有關輔助之職務，準用第1095條、第1096
    條、第1098條第2項、第1100條、第1102條、第1103條第2項
    、第1104條、第1106條、第1106條之1、第1109條、第1111
    條至第1111條之2、第1112條之1及第1112條之2之規定；法
    院選定監護人時，應依受監護宣告之人之最佳利益，優先考
    量受監護宣告之人之意見，審酌一切情狀，並注意下列事項
    ：㈠受監護宣告之人之身心狀態與生活及財產狀況。㈡受監護
    宣告之人與其配偶、子女或其他共同生活之人間之情感狀況
    。㈢監護人之職業、經歷、意見及其與受監護宣告之人之利
    害關係。㈣法人為監護人時，其事業之種類與內容，法人及
    其代表人與受監護宣告之人之利害關係。同法第1113條之1
    、第1111條之1亦分別定有明文。
三、經查，聲請人主張之上開事實，業據其提出戶籍謄本、南投
    醫院診斷證明書、除戶謄本等件為佐，且經本院在鑑定人即
    南投醫院精神科醫師陳恆生前審驗相對人之精神狀況，相對
    人可回應法官點呼，就配偶姓名、子女人數、日常生活情形
    、過往疾病史等問題均能清楚正確回答等情，有本院110年1
    0月22日訊問筆錄附卷可參；而鑑定意見亦認為：「㈠身體及
    神經學檢查：可自行呼吸、進食，可行走，日常生活可自理
    。㈡血液、生化、尿液、心電圖及胸部X光檢查：無異常發現
    。㈢腦電波檢查：無異常發現。㈣心理評估：賴鴻以（下稱賴
    員）可有效配合心理評估，其簡單心智功能檢查（MMSE）得
    分為23分，顯示賴員在認知功能有較退化之情形，賴員人、
    地定向感尚可。其臨床失智量表（CDR）施測分數為1分，顯
    示賴員在一般認知功能輕度退化程度，與過去能力相較有退
    化的情形。綜言之，有因腦傷造成智能退化與生活功能喪失
    之情況，根據上述結果，評估賴員略有認知功能退化。根據
    上述結果，評估個案的認知功能有落後同年齡成人的現象，
    可能因判斷能力不足而無法適當執行複雜之認知事務，易受
    他人操控。㈤精神狀態檢查：賴員是由賴妻及其兒女、律師
    陪同前來鑑定，身材中等，儀表尚整潔。意識狀態清醒，表
    情淡漠，言語表達可，可視線接觸，思考內容無明顯妄想，
    知覺方面則無幻聽干擾，其定向感與計算能力尚可，但記憶
    力、認知判斷能力及抽象思考能力則略有退化。..綜合以上
    所述賴員之過去生活史、疾病史與身體檢查、精神狀態檢查
    等結果，本院認為其乃失智症，未伴有行為障礙之患者...
    目前尚無明顯精神症狀，然整體功能已呈現認知判斷功能下
    降等慢性化徵象。因此，本院認為賴員目前之精神症狀與心
    智缺陷已達『致其為意思表示或受意思表示，或辨識其意思
    表示效果之能力，顯有不足』程度，建議宜持續接受相關工
    作訓練及庇護性環境之照護」等語，此有該院110年11月18
    日投醫精字第1100009654號函附精神鑑定報告書在卷為憑，
    足認相對人因上述傷病，已達為意思表示或受意思表示，或
    辨識其意思表示效果之能力，顯有不足，須相當之人適時適
    度從旁協助、提醒，惟尚未達監護宣告之程度。從而，相對
    人應有受輔助宣告之必要，本件聲請為有理由，爰宣告相對
    人為受輔助宣告之人。
四、本件相對人既經輔助宣告，參照前揭規定，自應為其選定輔
    助人。查聲請人為相對人之女，現代為管領相對人之財產，
    相對人之配偶賴吳玉春及其子賴允忠、賴允全亦同意由聲請
    人為輔助人，有同意書3紙在卷為憑。是本院審酌聲請人與
    相對人誼屬至親，聲請人並曾向本院陳明倘相對人受監護宣
    告，願擔任相對人之監護人等情，認由聲請人擔任相對人之
    輔助人，應可符合相對人之最佳利益，亦能適時保障相對人
    之權益，爰裁定如主文第2項所示。
五、另聲請人雖有聲請法院指定賴允忠為會同開具財產清冊之人
    ，惟依民法第15條之2規定，以及民法第1113條之1規定並未
    準用同法第1094條、第1099條、第1099條之1、第1103條第1
    項等規定可知，受輔助宣告之人並未全然喪失行為能力，法
    律未完全剝奪其財產處分的權限，受輔助宣告人之財產，並
    非全由輔助人管理，法律並未要求輔助人須與經法院或主管
    機關所指定之人會同開具財產清冊，故輔助宣告事件，自無
    指定會同開具財產清冊之人之必要，附予敘明。
六、依家事事件法第174條第1項、第177條第2項、第164條第2項
    ，裁定如主文。
中　　華　　民　　國　　110 　年　　12　　月　　29　　日
                   家事法庭     法  官  丁婉容  
以上為正本係照原本作成。　　　　　　　　　  
如對本裁定抗告，須於裁定送達後10日之不變期間內，向本院提
出抗告狀（須附繕本）。 
中　　華　　民　　國　　110 　年　　12　　月　　29　　日
                                書記官  詹書瑋